臺灣臺北地方法院民事判決　九十年度訴字第五九一七號
　　原　　　告　乙○○
　　訴訟代理人　吳雨學律師
　　被　　　告　甲○○
右當事人間請求拆屋還地等事件，本院判決如左：
    主      文
被告應將坐落台北縣新店市○○段薏仁坑小段六十四之一地號、六十五地號土地上，
如附圖所示Ａ綠色部分之磚造建物，面積零點零零零一平方公尺；Ｂ綠色部分之鐵棚
架，面積零點零零零一平方公尺；Ｃ綠色部分之矮牆，面積零點零零零一平方公尺；
Ｄ綠色部分之矮牆，面積零點零零零四平方公尺；Ｅ綠色部分之矮牆，面積零點零零
零六平方公尺；Ｆ綠色部分之建物，面積零點零零零九平方公尺拆除，將土地交還原
告；及自民國九十年十月十八日起至返還上開土地之日止，按月給付原告新台幣壹元
。
原告其餘之訴駁回。
訴訟費用由被告負擔十分之九；餘由原告負擔。
本判決原告勝訴部分，於原告以新台幣貳拾萬元為被告供擔保後，得假執行。
原告其餘假執行之聲請駁回。
    事      實
甲、原告方面：
一、聲明：
（一）被告應將坐落台北縣新店市○○段薏仁坑小段六十四之一地號、六十五地號土
      地上，如附圖所示Ａ、Ｂ、Ｃ、Ｄ、Ｅ、Ｆ綠色部分拆除，將土地交還原告；
      及自民國九十年十月十八日起至返還上開土地之日止，按月給付原告新台幣（
      下同）伍仟伍佰元。
（二）願供擔保，請准宣告假執行。
二、陳述：原告所有坐落台北縣新店市○○段薏仁坑小段六十四之一地號、六十五地
    號土地（下稱系爭土地），被告無合法之正當權源，占用系爭土地搭蓋建物，占
    用如附圖所示Ａ、Ｂ、Ｃ、Ｄ、Ｅ、Ｆ之綠色部分，受有相當於租金之利益，致
    使原告受有損害，依民法第七百六十七條、第一百七十九條、第一百八十四條第
    一項之規定，被告應負擔拆除上開建物、給付不當得利、損害賠償之責任。嗣原
    告聲請台北縣新店市調解委員會，於九十年十月十八日，調解被告無權占用系爭
    土地之事，但卻無結果。是系爭土地位於台北縣新店市安坑地區，應依系爭土地
    公告地價之年息百分之十計算不當得利，堪稱允當。而被告占用系爭六十四之一
    地號土地之面積，為一百七十平方公尺；占用六十五地號土地之面積，約為六十
    平方公尺；且系爭六十四之一地號、六十五地號土地，八十九年度之公告地價，
    分別為每平方公尺仟陸佰元、捌佰元。則計算被告自上開調解之日即九十年十
    月十八日起，受有相當於不當得利之數額，為每月伍仟伍佰元。爰依民法第七百
    六十七條、第一百七十九條、第一百八十四條第一項之規定，請求被告應將坐落
    台北縣新店市○○段薏仁坑小段六十四之一地號、六十五地號土地上，如附圖所
    示Ａ、Ｂ、Ｃ、Ｄ、Ｅ、Ｆ之綠色部分拆除，將土地交還原告；及自九十年十月
    十八日起至返還上開土地之日止，按月給付原告伍仟伍佰元。
三、證據：提出土地登記簿謄本、土地所有權狀各二份、存證信函、調解筆錄、調解
    不成立證明書各一份為證，並聲請履勘、測量系爭土地。
乙、被告方面：
一、聲明：原告之訴駁回。
二、陳述：坐落系爭六十四之一地號、六十五地號土地上，如附圖所示Ａ部分之磚造
    建物，Ｂ部分之鐵棚架，Ｃ、Ｄ、Ｅ部分之矮牆，Ｆ部分之建物，確係被告出資
    所興建，該建物之門牌號碼為台北縣新店市○○里○○○路二十五號。但上開二
    十五號房屋等建物，均未占用原告所有之系爭六十四之一地號、六十五地號土地
    。
    理      由
甲、程序上之事由：
    按訴狀送達後，原告不得將原訴變更或追加他訴；但擴張或減縮應受判決事項之
    聲明者，不在此限；民事訴訟法第二百五十五條第一項第三款定有明文。本件原
    告於起訴時，係請求被告應拆除坐落系爭六十四之一地號、六十五地號土地上之
    建物，將土地交還原告；及自九十年十月十八日起至返還上開土地之日止，按月
    給付原告伍仟伍佰元。嗣原告於地政機關測量後，減縮聲明為被告應將坐落系爭
    六十四之一地號、六十五地號土地上，如附圖所示Ａ、Ｂ、Ｃ、Ｄ、Ｅ、Ｆ之綠
    色部分拆除，將土地交還原告；及自九十年十月十八日起至返還上開土地之日止
    ，按月給付原告伍仟伍佰元。被告並對於原告所為聲明之減縮，亦不爭執。是依
    首揭民事訴訟法第二百五十五條第一項第三款之規定，本院自應准許，核先敘明
    。
乙、得心證之理由：
一、原告起訴主張：原告所有坐落台北縣新店市○○段薏仁坑小段六十四之一地號、
    六十五地號之系爭土地，被告無合法之正當權源，占用系爭土地搭蓋建物，占用
    如附圖所示Ａ、Ｂ、Ｃ、Ｄ、Ｅ、Ｆ之綠色部分，受有相當於租金之利益，致使
    原告受有損害，依民法第七百六十七條、第一百七十九條、第一百八十四條第一
    項之規定，被告應負擔拆除上開建物、給付不當得利、損害賠償之責任。嗣原告
    聲請台北縣新店市調解委員會，於九十年十月十八日，調解被告無權占用系爭土
    地之事，但卻無結果。是系爭土地位於台北縣新店市安坑地區，應依系爭土地公
    告地價之年息百分之十計算不當得利，堪稱允當。而被告占用系爭六十四之一地
    號土地之面積，為一百七十平方公尺；占用六十五地號土地之面積，約為六十平
    方公尺；且系爭六十四之一地號、六十五地號土地，八十九年度之公告地價，分
    別為每平方公尺仟陸佰元、捌佰元。則計算被告自上開調解之日即九十年十月
    十八日起，受有相當於不當得利之數額，為每月伍仟伍佰元。爰依民法第七百六
    十七條、第一百七十九條、第一百八十四條第一項之規定，請求被告應將坐落台
    北縣新店市○○段薏仁坑小段六十四之一地號、六十五地號土地上，如附圖所示
    Ａ、Ｂ、Ｃ、Ｄ、Ｅ、Ｆ之綠色部分拆除，將土地交還原告；及自九十年十月十
    八日起至返還上開土地之日止，按月給付原告伍仟伍佰元等語。被告則以：坐落
    系爭六十四之一地號、六十五地號土地上，如附圖所示Ａ部分之磚造建物，Ｂ部
    分之鐵棚架，Ｃ、Ｄ、Ｅ部分之矮牆，Ｆ部分之建物，確係被告出資所興建，該
    建物之門牌號碼為台北縣新店市○○里○○○路二十五號。但上開二十五號房屋
    等建物，均未占用原告所有之系爭六十四之一地號、六十五地號土地云云，資為
    抗辯。
二、兩造不爭執之事實：
    原告主張系爭六十四之一地號、六十五地號土地為原告所有；以及如附圖所示Ａ
    部分之磚造建物，Ｂ部分之鐵棚架，Ｃ、Ｄ、Ｅ部分之矮牆，Ｆ部分之建物，為
    被告出資所興建之事實，業據其提出土地登記簿謄本為證，亦為被告所自認；並
    經本院履勘系爭土地，製有勘驗筆錄在卷；復經本院囑託台北縣新店地政事務所
    測量，有土地複丈成果圖在卷；自堪信為真實。
三、兩造爭執之爭點：
    至原告另主張被告所有如附圖所示Ａ、Ｂ、Ｃ、Ｄ、Ｅ、Ｆ之綠色部分建物，占
    用原告所有系爭六十四之一地號、六十五地號土地之部分；則被告否認之，並抗
    辯稱：上開二十五號房屋等建物，均未占用原告所有之系爭六十四之一地號、六
    十五地號土地等前揭情詞抗辯之。是本件依兩造之書狀往來，以及於言詞辯論期
    日所為之整理協議簡化爭點，確認兩造爭執之爭點，即在於：被告所有之上開二
    十五號房屋，是否占用原告所有之系爭六十四之一地號、六十五地號土地？
四、關於本件之爭點，分述如下：
    經查，依民事訴訟法第二百七十七條、第一百九十六條分別規定：「當事人主張
    有利於己之事實者，就其事實有舉證之責任。但法律別有規定，或依其情形顯失
    公平者，不在此限。」、「攻擊或防禦方法，除別有規定外，應依訴訟進行之程
    度，於言詞辯論終結前適當時期提出之。當事人意圖延滯訴訟，或因重大過失，
    逾時始行提出攻擊或防禦方法，有礙訴訟之終結者，法院得駁回之。攻擊或防禦
    方法之意旨不明瞭，經命其敘明而不為必要之敘明者，亦同。」是依上開舉證責
    任分配之法則，原告主張被告所有之上開二十五號房屋等建物，占用原告所有系
    爭六十四之一地號、六十五地號土地，自應依訴訟進行之程度，適時提出有利於
    己之證據，予以證明。次查，本件經原告聲請測量六十四之一地號、六十五地號
    土地，並經本院履勘系爭土地，且囑託台北縣新店地政事務所測量，測量結果為
    被告所有之上開二十五號房屋等建物，原告占用所有之系爭六十四之一地號、六
    十五地號土地上，如附圖所示Ａ綠色部分之磚造建物，面積零點零零零一平方公
    尺；Ｂ綠色部分之鐵棚架，面積零點零零零一平方公尺；Ｃ綠色部分之矮牆，面
    積零點零零零一平方公尺；Ｄ綠色部分之矮牆，面積零點零零零四平方公尺；Ｅ
    綠色部分之矮牆，面積零點零零零六平方公尺；Ｆ綠色部分之建物，面積零點零
    零零九平方公尺；此有土地複丈成果圖在卷。則原告主張被告所有如附圖所示Ａ
    、Ｂ、Ｃ、Ｄ、Ｅ、Ｆ之綠色部分建物，占用原告所有系爭六十四之一地號、六
    十五地號土地，自堪信為真實。
五、按，「所有人對於無權占有其所有物者，得請求返還之。」、「無法律上原因而
    受利益，致他人受損害者，應返還其利益，雖有法律上之原因，而其後已不存在
    者亦同。」、「因故意或過失，不法侵害他人之權利者，負損害賠償責任。」民
    法第七百六十七條前段、第一百七十九條、第一百八十四條第一項前段分別定有
    明文。本件被告所有之上開二十五號房屋等建物，占用原告所有系爭六十四之一
    地號、六十五地號土地，如附圖所示Ａ、Ｂ、Ｃ、Ｄ、Ｅ、Ｆ之綠色部分，已如
    前爭點部分所述。又本件原告於九十年十月十八日，聲請台北縣新店市調解委員
    會調解時，被告所有之上開二十五號房屋等建物，業已占用系爭土地如附圖所示
    Ａ、Ｂ、Ｃ、Ｄ、Ｅ、Ｆ之綠色部分，此為被告所不爭執。則被告無合法之正當
    權源，占用系爭土地，致原告受有相當於租金之損害，原告主張依前述民法第七
    百六十七條、第一百七十九條、第一百八十四條之規定，請求被告將坐落系爭六
    十四之一地號、六十五地號土地上，如附圖所示Ａ綠色部分之磚造建物，面積零
    點零零零一平方公尺；Ｂ綠色部分之鐵棚架，面積零點零零零一平方公尺；Ｃ綠
    色部分之矮牆，面積零點零零零一平方公尺；Ｄ綠色部分之矮牆，面積零點零零
    零四平方公尺；Ｅ綠色部分之矮牆，面積零點零零零六平方公尺；Ｆ綠色部分之
    建物，面積零點零零零九平方公尺拆除，將土地交還原告；以及賠償自九十一年
    十月十八日起算，相當於租金之損害，自屬有據。
六、再按，無權占有他人之房屋及土地，可能獲得相當於租金之利益，為社會通常之
    觀念；最高法院六十一年台上字第一六九五號判例，可資參照。末按，城市地方
    房屋之租金，以不超過土地及其建築物申報總價年息百分之十為限；土地法第九
    十七條、第九十九條及第一百零一條之規定，於租用基地建築房屋均準用之；土
    地法第九十七條第一項、第一百零五條分別定有明文；而土地法第九十七條規定
    之土地價額，係指法定地價而言，法定地價係指申報地價，為土地法施行法第二
    十五條、土地法第一百四十八條所明定。則原告主張以系爭土地之公告地價，為
    計算相當於租金損害之標準，自屬無據，應以系爭土地之申報地價，始為適法。
    是依附卷之土地複丈成果圖、土地登記謄本，被告所有之上開二十五號房屋等建
    物，占用系爭六十四之一地號、六十五地號土地上，如附圖所示Ａ、Ｂ、Ｃ、Ｄ
    、Ｅ、Ｆ之綠色部分，面積分別為零點零零一三平方公尺、零點零零零九平方公
    尺；系爭六十四之一地號、六十五地號土地八十九年七月之申報地價，分別僅有
    每平方公尺柒佰貳拾元、佰陸拾元；並審酌系爭土地位處台北縣新店市○○○
    路，系爭土地之地目為田，使用類別為農牧用地，使用分區為山坡地保育區，上
    開二十五號房屋僅被告居住，其餘占用部分被告係作為種植竹林、養狗使用，生
    活機能尚非便利，此有本院勘驗筆錄、土地登記謄本可按。是本院認為被告就占
    用系爭土地之上開部分，所受相當於租金之利益，以系爭土地之申報地價，按總
    價之年息百分之三計算，始屬相當。則被告應負擔自九十一年十月十八日起至返
    還系爭土地之日止，每月相當於不當得利之租金，應為壹元（720×0.0013×3%
    ÷12＋360×0.0009×3%÷12＝0.0031，無條件進位為一）。從而，原告依民法
    第七百六十七條、第一百七十九條、第一百八十四條第一項之規定，請求被告應
    將坐落台北縣新店市○○段薏仁坑小段六十四之一地號、六十五地號土地上，如
    附圖所示Ａ綠色部分之磚造建物，面積零點零零零一平方公尺；Ｂ綠色部分之鐵
    棚架，面積零點零零零一平方公尺；Ｃ綠色部分之矮牆，面積零點零零零一平方
    公尺；Ｄ綠色部分之矮牆，面積零點零零零四平方公尺；Ｅ綠色部分之矮牆，面
    積零點零零零六平方公尺；Ｆ綠色部分之建物，面積零點零零零九平方公尺拆除
    ，將土地交還原告；及自九十年十月十八日起至返還上開土地之日止，按月給付
    原告壹元之範圍內，為有理由，應予准許。逾此部分之請求，為無理由，應予駁
    回。
七、本件事證已臻明確，兩造其餘主張、陳述及所提證據，經審酌與本院前揭判斷不
    生影響，毋庸再予審酌，併此敘明。
丙、另本件原告陳明願供擔保後，請准宣告假執行，經核原告勝訴部分，合於規定，
    爰酌定相當之擔保金額，予以准許。又原告其餘之訴既經駁回，其該部分假執行
    之聲請，因訴之駁回而失所附麗，不應准許。
丁、據上論結，原告之訴為一部有理由，一部無理由，依民事訴訟法第七十九條但書
    、第三百九十條第二項，判決如主文。
中　　　華　　　民　　　國　　九十一　　年　　　十二　　　月　　十九　　日
   　　　　　　　　　　          民事第六庭法　　　官  姜悌文
右為正本係照原本作成
如對本判決上訴，須於判決送達後廿日內向本院提出上訴狀，並依上訴利益繳納百分
之一點六五之上訴費，若未繳納，逕依民事訴訟法施行法第九條之規定，顯然明知上
訴要件有欠缺，駁回上訴。
中　　　華　　　民　　　國　　九十一　　年　　　十二　　　月　　十九　　日
　　　　　　　　　　　　　　　　　　　　　法院書記官　陳鳳瀴
